【裁判字號】    94,重上更(三),177
【裁判日期】    950302
【裁判案由】    妨害自由
【裁判全文】
臺灣高等法院臺中分院刑事判決   94年度重上更(三)字第177號
上  訴  人
即  被  告  丙○○
上  訴  人
即  被  告  乙○○
上列上訴人等因妨害自由案件，不服臺灣臺中地方法院中華民國
八十六年五月十九日第一審判決（民國八十六年度訴字第六一○
號，起訴案號：臺灣臺中地方法院檢察署民國八十五年度偵字第
一四五三五號），提起上訴，判決後經最高法院第三次發回更審
，本院判決如下：
    主  文
原判決撤銷。
丙○○共同以非法方法，剝奪人之行動自由，處有期徒刑肆月，
如易科罰金，以參佰元折算壹日。
乙○○共同以非法方法，剝奪人之行動自由，累犯，處有期徒刑
陸月，如易科罰金，以參佰元折算壹日。
    事  實
一、丙○○曾有賭博、違反票據法、詐欺等前科紀錄，其中因詐
    欺案件，經本院於民國七十五年十一月二十八日以七十五年
    度上易字第一九○一號刑事判決量處有期徒刑九月確定，於
    七十六年八月三日執行完畢，而乙○○則有妨害自由、傷害
    、殺人未遂、賭博等前科紀錄，其中因賭博案件，經原審法
    院於八十二年一月十八日以八十二年度易字第六二號刑事判
    決判處有期徒刑六月，於八十二年三月十一日確定，並於八
    十二年四月二十七日易科罰金執行完畢，詎均不知悔改，於
    八十五年六月十四日晚間十一時十分許，渠等二人與丁○○
    及綽號「楊仔」暨林明智等人，在臺中縣大肚鄉○○村○○
    路六十六東一巷七弄十五號丙○○住處，以象棋為賭具輪流
    做莊而賭博財物，至同年月十五日凌晨三時許，丁○○輸予
    丙○○新臺幣（下同）一百十萬元、輸予乙○○一百九十萬
    元，丁○○即當場依丙○○、乙○○要求，簽發清償日分別
    為同年七月十五日、同年八月十五日及同年九月十五日各清
    償一百萬元之借據三張交予丙○○收執。嗣丙○○、乙○○
    曾多次找過丁○○要丁○○解決上述賭債，丁○○遂於八十
    五年六月二十一日下午四時三十分許，偕同其配偶戊○○及
    其弟弟蕭賜川暨另一名不詳姓名之工人同往，由丁○○與該
    名工人出面至丙○○在臺中縣大肚鄉○○村○○路之第一檳
    榔攤洽談，另其配偶戊○○及其弟弟蕭賜川則在該檳榔攤斜
    對面之路旁等候。丁○○乃向丙○○、乙○○要求賭債打折
    ，惟丙○○、乙○○不肯，丁○○即欲離去，詎丙○○、乙○○及其他不詳姓名之成年男子二人即基於共同妨害自由之
    犯意聯絡，由乙○○夥同該不詳姓名之成年男子二人向丁○○佯稱要到乙○○所駕駛牌照號碼ＮＳ－四八八八號賓士自
    小客車旁再商談，致使丁○○不疑有詐，即與之同行，惟至
    該自小客車旁，乙○○及該不詳姓名之成年男子二人即強行
    將丁○○推上車，載至臺中縣烏日鄉成功嶺附近之公墓，續
    對丁○○予以毆打而逼迫丁○○償還對於丙○○、乙○○之
    三百萬元賭債，迨同日下午七時十分許，又強押丁○○至臺
    中縣大甲鎮大甲橋附近某自助餐店，乙○○對丁○○恫嚇稱
    ，如不還錢，就要將丁○○丟到大甲橋下，使丁○○心生畏
    懼，足生危害於生命之安全，而丙○○旋亦趕至該自助餐店
    會合，嗣於同日晚間八時三十分許，彼等四人再強押丁○○
    至臺中市某處公寓四樓，彼等四人又對丁○○施以毆打，逼
    令丁○○清償右述賭債，致使丁○○受有左臉面浮腫四×四
    平方公分、腹部皮下瘀血三×二平方公分、左肩部皮下瘀血
    八×六平方公分之傷害（傷害部分業據丁○○於偵查中表示
    不願告訴，而經檢察官不另為不起訴處分），迄同日晚上十
    二時左右，渠等四人始將丁○○載至臺中市某地釋放，而以
    此非法方法剝奪丁○○之行動自由約七時又三十分左右。
二、案經丁○○訴由臺中縣警察局烏日分局報請臺灣臺中地方法
    院檢察署檢察官偵查起訴。
    理  由
一、訊據被告上訴人即被告（以下簡稱被告）丙○○、乙○○對
    於上開時、地與告訴人丁○○賭博財物，告訴人賭輸三百萬
    元，嗣另於上開時、地，告訴人要求打折，彼等均不答應乙
    節，固均所是認，然皆矢口否認有何上揭妨害自由犯行，均
    辯稱：伊等雖有與告訴人賭博，贏取前揭款項，並由告訴人
    簽發前開每張各為一百萬元之借據交付收執，其後告訴人固
    未依約付款，然伊等並未強押及恐嚇告訴人，僅於協調當時
    發生口角爭執云云。經查：
  (一)上開被告等與告訴人賭博，告訴人因賭輸而積欠被告等二人
    共三百萬元賭債，乃當場簽發金額各為一百萬元之借據三張
    予被告丙○○收執，其後告訴人曾前往與被告等商談協調賭
    債打折問題，惟未獲結果等情，業據被告等坦承不諱，核與
    告訴人指訴之情節相符，並有上揭金額各為一百萬元之借據
    影本三張在卷足憑（見原審卷第三十三頁）。而該等借據簽
    立之日期固記載為八十五年五月十四日，被告等均不否認該
    等借據係告訴人於八十五年六月十五日凌晨賭完後即簽立，
    而告訴人亦證稱簽立該借據時即提早一個月無訛，是八十五
    年六月賭博，借據是寫八十五年五月（見本院更(一)審卷第四
    十五頁），而被告丙○○亦供明係因忘記日期才寫成八十五
    年五月屬實（見本院更(一)審卷第二十六頁），自不能僅因該
    借據簽立之日期非彼等賭博當日，即遽予否定其證據力，故
    此部分事實足堪認定。
  (二)再者，前開妨害自由事實，亦據告訴人於警詢、偵查、原審
    及本院歷次審理時指訴綦詳（見偵查卷第十九頁至第二十三
    頁、第四十五頁至第五十頁，原審卷第十七、十八頁，本院
    上訴審卷第三十、三十一頁，本院更(一)卷第四十四、四十五
    頁，本院更(二)卷第四十九至五十六、一○一頁），而證人即
    告訴人之配偶戊○○亦證稱，八十五年六月二十一日下午四
    時三十分許，告訴人在上開第一檳榔攤確有遭人強押上車載
    走，且於告訴人返家時看到他有受傷等情（見偵查卷第二十
    七、二十八、四十八頁，本院更(二)卷第五十七至六十六頁）
    ，雖告訴人指訴其被害之重要情節先後互有矛盾，且證人戊○○之證述亦先後有歧異之處，然依卷內資料，告訴人於警
    詢中對被害經過指訴甚明，並提出載有其受傷情形之診斷證
    明書一紙為證（見偵查卷第二十九頁）；另證人戊○○於警
    詢及偵查中，亦均證陳其於前揭檳榔攤對面，目睹告訴人遭
    人強押上車等情綦詳。而告訴人嗣於偵查中雖表示「不要告
    訴」（應係撤回告訴，見偵查卷第四十六頁），然就其遭被
    告等二人夥同不詳姓名者毆打及強押上車之事實，告訴人及
    證人戊○○迄於本院更(二)審審理時仍堅指不移（見本院更(二)
    審第三十九至四十三、五十八至六十頁）。按告訴人、證人
    之陳述有部分前後不符，或相互間有所歧異時，究竟何者為
    可採，法院仍得本其自由心證予以斟酌，非謂一有不符或矛
    盾，即應認其全部均為不可採信；尤其關於行為動機、手段
    及結果等之細節方面，告訴人之指陳，難免故予誇大，證人
    之證言，有時亦有予渲染之可能；然其基本事實之陳述，若
    果與真實性無礙時，則仍非不得予以採信。最高法院著有七
    十四年台上字第一五九九號判例可資參照。本件告訴人及證
    人戊○○所指被告等犯罪之過程，雖有部分情節前後或彼此
    不符之處，然關於基本事實之陳述尚屬明確，復有上開診斷
    證明書一紙為證；況且衡諸賭債依法並無請求權，被告等自
    無法循法律途徑求償，復面對告訴人不願立即全額清償賭債
    ，乃採取暴力方式討債，尚非不合情理，故告訴人及證人戊○○所稱被告等為索討三百萬元賭債而毆打告訴人及妨害其
    自由等情，應堪採信。
  (三)其次，依上開診斷證明書所載，告訴人係於八十五年六月二
    十四日前往光田綜合醫院門診，經診斷其受有如前所載之傷
    害。且參酌證人即警員蔡文隆所證，告訴人確曾前往報案（
    見本院更(一)卷第三十三、三十四頁），而告訴人係於八十五
    年六月三十日口頭報案後，警員蔡文隆即將其年籍資料寫上
    ，但告訴人要求應通知被告丙○○一起來製作筆錄，直至同
    年七月二日才聯絡上被告丙○○製作警詢筆錄，而後告訴人
    始又於同年七月二日至派出所製作筆錄，蔡文隆乃將八十五
    年六月三十日之資料更改為同年七月二日，是告訴人製作筆
    錄之時間係真實乙節，亦據告訴人及證人蔡文隆陳明屬實（
    見本院更(一)審卷第三十三、三十四、四十四頁），從而告訴
    人製作警詢筆錄之時間雖經塗改，當不影響其效力，自無庸
    疑。另告訴人係於八十五年六月三十日前往報案，已如上述
    ，距其遭受強押及遭受毆打之同年月二十一日，已有九日之
    久，則蔡文隆於本院更(一)審審理時固陳稱未見告訴人有受傷
    乙節，尚難憑為被告等有利之認定。至告訴人為何未於遭受
    強押及毆打後立即驗傷及報案，業據告訴人於本院更(三)審審
    理時陳稱：我回家的時候有告訴我太太，但我想是欠人家錢
    ，故未即時去報案，後來我太太說如果沒有去報案，被告等
    人還會再來找麻煩，所以才去報案等語（見本院更(三)審卷第
    六十頁反面、第六十一頁），是尚難僅憑告訴人未立刻前往
    驗傷及報案，即遽認告訴人及證人戊○○所陳為虛偽不實。
  (四)另強押告訴人之人數，告訴人所陳前後不一，嗣於本院更(一)
    審審理時復供明確實之人數已不記得諸語（見本院更(一)審卷
    第四十四頁），然本院參酌被告等於偵查中均供承被告乙○○有帶二人同去等語（見偵查卷第四十六頁），故本院認為
    此部分當係被告等與另二名不詳姓名之男子所為，而該男子
    年約四、五十歲，亦經告訴人陳明在卷（見本院更(一)審卷第
    四十四頁），自係成年人，併予敘明。
  (五)至證人賴素美、李永川嗣於偵查及原審法院審理中到庭所為
    證詞，衡諸證人賴素美已自承被告等因欠其錢，乃將告訴人
    所簽立上開借據三張轉予其收執乙情，復於原審當庭提出該
    三張借據之影本為憑，且為被告等所不否認，是證人賴素美
    就本案賭債自亦為利害關係人；又證人李永川係被告丙○○
    之同鄉好友，其等證詞均難免偏頗，自不能遽採為被告等有
    利之證據。另被告於本院更(三)審聲請詰問證人戊○○，然該
    證人經本院傳拘無著，有送達證書及拘票在卷可考，且該證
    人已迭於警詢、偵查及本院更(二)審審理時證述綦詳，本院認
    為本案事證已臻明確，自無再予傳喚之必要，附此說明。
  (六)綜上各節，被告等上開所辯應係飾卸之詞，尚難憑信，從而
    本案事證明確，被告等之犯行均堪認定，各應予依法論科。
二、核被告等所為，均係犯刑法第三百零二條第一項之妨害自由
    罪及同法第三百零五條之恐嚇危害安全罪。被告等與其他不
    詳姓名之成年男子二人彼此間，均有犯意聯絡及行為分擔，
    業據告訴人陳明無訛，皆為共同正犯。至被告等以上述非法
    方法強押告訴人，並出言恐嚇，無非意在逼債，是被告等所
    犯上開二罪間，有方法結果之牽連關係，為牽連犯，各應從
    一重之刑法第三百零二條第一項之妨害自由罪處斷。公訴意
    旨另以被告等尚於當晚八時二十分許，在前開臺中市某處公
    寓，強令告訴人簽立本票，告訴人不得已，乃簽立一張五十
    萬元本票，到期日載為八十五年六月一日，一張三百萬元本
    票，到期日載為八十五年六月四日，另一張一千萬元本票，
    到期日亦載為八十五年六月四日，被告等以強暴、脅迫使告
    訴人行無義務之事，因認被告等均另涉有刑法第三百零四條
    第一項之以強暴、脅迫使人行無義務之事罪嫌云云；而檢察
    官認被告等尚有此部分之罪嫌，無非以告訴人之指訴為其唯
    一之論據，然質諸被告等均堅決否認有此部分之犯行，而告
    訴人指陳被告等有強逼其簽立上開本票之情節，復先後不一
    ，於本院更(三)審審理時更稱其僅於賭博當天簽立金額各一百
    萬元之借據三張予被告等，案發當天被告等有逼其再簽立本
    票及借據，但其不願意，故未簽立等語（見本院更(三)審卷第
    六十、六十一頁），自不能徒憑告訴人前後不一之指陳，即
    遽予認定被告等尚有此部分檢察官所指之罪嫌而以刑罰相加
    ，自無庸多論，此外，本院亦查無其他積極證據足以證明被
    告等確有此部分之犯行，此部分即屬不能證明被告等犯罪，
    但因檢察官起訴意旨認被告等此部分之罪嫌與上開論罪科刑
    之犯行，具有方法結果之裁判上一罪關係，爰不另為無罪之
    判決，併予敘明。查被告乙○○曾有妨害自由、傷害、殺人
    未遂、賭博等前科紀錄，其中因賭博案件，經原審法院於八
    十二年一月十八日以八十二年度易字第六二號刑事判決判處
    有期徒刑六月，於八十二年三月十一日確定，並於八十二年
    四月二十七日易科罰金執行完畢，此有臺灣臺中地方法院檢
    察署刑案資料查註紀錄表及臺灣高等法院被告前案紀錄表各
    一份在卷可按，其於五年以內再犯本件有期徒刑以上之罪，
    為累犯，應依刑法第四十七條規定加重其刑。原審予以被告
    等論罪科刑之判決，固非無見，然查被告等所為，尚不該當
    於刑法第三百零四條第一項之構成要件，但原審未察，仍認
    被告等尚應負上開罪責，自有未洽；次查告訴人於前列時、
    地賭博輸錢後，係簽立前述之借據交付而非簽發本票乙節，
    已據告訴人及被告等分別陳明在卷，但原審仍認告訴人係簽
    發面額各一百萬元之本票三張交付，此部分認定事實有誤，
    亦有未妥。被告等上訴意旨均矢口否認犯行而據以指摘原判
    決關於其等部分之判決不當，固無足取，然原判決既有可議
    ，亦屬無可維持，應由本院將原判決予以撤銷改判。查被告
    等均有前科紀錄，素行非佳，有上開前科資料可按，而被告
    等犯罪後均否認犯行，設詞圖卸，顯見被告等尚無悔改之心
    ，爰併審酌被告等犯罪所生危害尚非重大，且犯罪後迄今仍
    未與告訴人達成民事和解，取得諒解等一切情狀，分別量處
    如主文第二、三項所示之刑。又被告等行為後，刑法第四十
    一條業經總統於九十年一月十日公布修正，同年一月十二日
    生效，將修正前原規定「犯最重本刑為三年以下有期徒刑以
    下之刑之罪，而受六月以下有期徒刑或拘役之宣告，因身體
    、教育、職業或家庭之關係，執行顯有困難者，得以一元以
    上三元以下折算一日，易科罰金。」公布修正為「犯最重本
    刑為五年以下有期徒刑以下之刑之罪，而受六個月以下有期
    徒刑或拘役之宣告，因身體、教育、職業、家庭之關係或其
    他正當事由，執行顯有困難者，得以一元以上三元以下折算
    一日，易科罰金。但確因不執行所宣告之刑，難收矯正之效
    ，或難以維持法秩序者，不在此限。併合處罰之數罪，均有
    前項情形，其應執行之刑逾六月者，亦同。」比較修正前、
    後條文規定之結果，修正後之規定並無不利於被告等，自應
    依刑法第二條第一項前段之規定，適用裁判時之法律即修正
    後之刑法第四十一條第一項前段之規定，就被告等所處如主
    文第二、三項所示之刑，並諭知易科罰金之折算標準，以資
    懲儆。
三、被告丙○○經合法傳喚，無正當理由不到庭，爰不待其陳述
    逕行判決。
據上論斷，應依刑事訴訟法第三百七十一條、第三百六十九條第
一項前段、第三百六十四條、第二百九十九條第一項前段、刑法
第二條第一項前段、第三百零二條第一項、第三百零五條、第二
十八條、第四十七條、第五十五條、第四十一條第一項前段，罰
金罰鍰提高標準條例第一條前段、第二條，判決如主文。
本案經檢察官甲○○到庭執行職務。
中    華    民    國    95    年     3     月    2    日
              刑事第七庭  審判長法  官  林  榮  龍
                                法  官  江  錫  麟
                                法  官  許  秀  芬
上列正本證明與原本無異。
如不服本判決應於收受送達後十日內向本院提出上訴書狀，其未
敘述上訴之理由者並得於提起上訴後十日內向本院補提理由書（
均須按他造當事人之人數附繕本）。
                                書記官    瑞  芳
中    華    民    國    95    年    3     月    3     日
附錄論罪科刑法條：
刑法第三百零二條第一項：
私行拘禁或以其他非法方法，剝奪人之行動自由者，處五年以下
有期徒刑、拘役或三百元以下罰金。
                                                      Ｆ


司法院資訊處製作；財團法人民間司法改革基金會備份。
